---
title: "Lista 3 - MAE0328"
author: "Guilherme NºUSP: 8943160 e Leonardo NºUSP: 9793436"
header-includes:
   - \usepackage{ragged2e}
output: pdf_document
---

# Exercício 2

Considere o conjunto de dados fictícios da Tabela 1.

\center
Tabela 1: Dados fictícios para análise de regressão
\begin{tabular}{c|rrrrrrrrrrrr}
$i$ & 1 & 2 & 3 & 4 & 5 & 6 & 7 & 8 & 9 & 10 & 11 & 12 \\ \hline
$x_i$ & -13 & -11 & -7 & -5 & -3 & -2 & 2 & 3 & 5 & 7 & 11 & 13 \\
$Y_i$ & -26.10 & -22.74 & -16.10 & -11.50 & -9.98 & -7.61 & 0.63 & 0.41 & 2.03 & 8.89 & 14.04 & 19.20
\end{tabular}
\justify

(a) Assuma o modelo $Y= \beta_0 + \beta_1 + e_{i},$ em que $e_{i} \overset{iid}{\sim} N(0,\sigma^2), \ i \in \{1,...,n\}$ Apresente as estimativas de máxima verossimilhança para $\beta$ e $\sigma^2$. Faça o gráfico de dispersão com a curva de regressão estimada.

### Resolução
\center
```{r echo=F, out.width='70%'}
library(ggplot2)
x <- c(-13, -11, -7, -5, -3, -2, 2, 3, 5, 7, 11, 13)
y <- c(-26.10, -22.74, -16.10, -11.50, -9.98, -7.61, 0.63, 0.41, 2.03, 8.89, 14.04, 19.20)

Y <- cbind(y) # matriz de variável resposta
X <- cbind(1,x) # matriz de dados (fixados)
n <- length(Y)  # tamanho da amostra
V <- solve(t(X)%*%X) # (X'X)-¹
D <- V%*%t(X) # (X'X)-¹*X'

beta.MQ <- D%*%Y # matriz Beta0 e beta1 estimados
sigma2.hat <- as.numeric(t(Y)%*%(diag(n) - X%*%D)%*%Y/(n-2)) # variancia estimada não viciada
sigma.hat <- sqrt(sigma2.hat) # desvio padrão estimada não viciada

Matrix.cov <- sigma2.hat*V # matriz de covariancias 

reg.lin <- lm(y~x) # modelo de regressão linear
#summary(reg.lin) # resumo da regressõa

dados <- data.frame(x,y)

ggplot(dados, aes(x=x, y=y)) + geom_point() + geom_smooth(method=lm, se=F) + 
  labs(y = "Variável Resposta", x = "Variável explicativa") +
  ggtitle("Diagrama de Dispersão") 

```
\justify

Como foi visto em aula, quando $e_{i} \overset{iid}{\sim} N(0,\sigma^2), \ i \in \{1,...,n\}$ os estimadores de mínomos quadrados são iguais aos de máxima verossimilhnaça, ou seja, $\widehat\beta=\begin{pmatrix} \widehat{\beta_0}^{MQ}\\ \widehat{\beta_1}^{MQ} \end{pmatrix}=\begin{pmatrix} \widehat{\beta_0}^{MV}\\ \widehat{\beta_1}^{MV} \end{pmatrix}$ assim, temos que:
$$\widehat\beta_{MV}=(X^TX)^{-1}X^TY \Rightarrow \widehat\beta_{MV}=\begin{pmatrix} -4.069\\ 1.7025 \end{pmatrix}$$ e agora o estimador de máxima verossimilhança para $\sigma^2$ que é $$\widehat\sigma^2_{MV}=\frac{1}{n} (Y-X\widehat\beta)^T(Y-X\widehat\beta)=\frac{12.5134}{12}=1.0442$$ Porém sabemos que o estimador de máxima verossimilhança para $\sigma^2$  é viciado então uma solução para isso seria a estimativa $\widehat\sigma^2=\frac{n}{n-2}\widehat\sigma^2_{MV} \Rightarrow \widehat\sigma^2=\frac{12}{10}1.0442=1.2513$

(b) Apresente as estatísticas para testar as seguintes hipóteses:

 $$(I)=\left\{ \begin{array}{ll}
H_{00}:\beta_0 =-5 \\ 
H_{10}:\beta_0 \neq -5 \end{array} \right.\ $$ e
 $$(II)=\left\{ \begin{array}{ll}
H_{01}:\beta_1 =0 \\ 
H_{11}:\beta_1 \neq 0 \end{array} \right.\ $$

Calcule os respectivos valores-*p* e teste cada uma das hipóteses considerando um nível de significância de
5%.

### Resolução

```{r echo=F}

F <- function(C,c,beta,sigma2,n){ # Função para calcular a estatística F e o p-valor
  k <- nrow(C)
  F.obs <- as.numeric(t(C%*%beta - c)%*% solve( C%*% solve(t(X)%*%X) %*% t(C)) %*% (C%*%beta - c)/(k*sigma2))
  p.valor = 1 - pf(F.obs,k,n-2)
  return(c(F.obs,p.valor))
}

#H_0: B0 = -5
C0 <- matrix(c(1,0),1,2) # Matriz C
c0 <- -5 # Vetor c
f <- F(C0, c0, beta.MQ, sigma2.hat, length(Y)) # estatística F e o p-valor

#H_0: B1 = 0
C0 <- matrix(c(0,1),1,2) # Matriz C
c0 <- 0 # Vetor c
f <- F(C0, c0, beta.MQ, sigma2.hat, length(Y)) # estatística F e o p-valor
```


Para realizar o teste de hipótese *(I)* a estatística a ser utilizada é a mesma do exercício 1 item d, que é: $$F_{\widehat\beta,C,c}=\frac{(C\widehat\beta-c)^T[C(X^TX)^{-1}C^T]^{-1}(C\widehat\beta-c)}{k\widehat\sigma^2}$$ onde $C= \begin{pmatrix} 1 & 0 \end{pmatrix}$, $c=-5$, $k=1$, $\widehat\beta=\begin{pmatrix} -4.069\\ 1.7025 \end{pmatrix}$ e $\widehat\sigma^2=1.2513$ (estimativa não viciada para $\widehat\sigma^2$)
Assim, temos que:
$$F_{\widehat\beta,C,c}^{obs}=8.309$$ e seu valor-*p*$=\mathbb{P}(F_{k,n-2} > F_{\widehat\beta,C,c}^{obs}) = \mathbb{P}(F_{1,10} > F_{\widehat\beta,C,c}^{obs}) =0.016$. Logo temos evidencias estatísticas para rejeitar a hipótese nula a um nível de significância de 5%.

Para realizar o teste de hipótese *(II)* a estatística a ser utilizada é a mesma do exercício anterior, onde: $C= \begin{pmatrix} 0 & 1 \end{pmatrix}$, $c=0$, $k=1$, $\widehat\beta=\begin{pmatrix} -4.069\\ 1.7025 \end{pmatrix}$ e $\widehat\sigma^2=1.2513$ (estimativa não viciada para $\widehat\sigma^2$)
Assim, temos que:
$$F_{\widehat\beta,C,c}^{obs}=1746.56$$ e seu valor-*p*$=\mathbb{P}(F_{k,n-2} > F_{\widehat\beta,C,c}^{obs}) = \mathbb{P}(F_{1,10} > F_{\widehat\beta,C,c}^{obs})=1.47*10^{-12} < 0.0001$. Logo temos evidencias estatísticas para rejeitar a hipótese nula a um nível de significância de 5%.

(c) Encontre os intervalos de confiança para $\beta_0$, $\beta_1$ e $\sigma^2$ utilizando um coeficiente de confiança de 90%.

### Resolução

```{r echo=FALSE}
IC.b <- confint(lm(y~x),level=0.90) # intevalo de confiança para o vetor beta com confiança de 90%
IC.s <- c(sigma.hat*(n-2)/qchisq(0.95,10),sigma.hat*(n-2)/qchisq(0.05,10)) # intevalo de confiança para o sigma^2 com confiança de 90%
```


Como visto em aula, temos que os intervalos de confiança para $\beta_0$, $\beta_1$ e $\sigma^2$ com $\alpha=90$% são:

IC($\beta_0$, 0.9)=$\widehat\beta_0 \pm t_{\frac{\alpha}{2},n-2}\sqrt{\widehat\sigma^2_{\widehat\beta_0}}$ com $\widehat\beta_0=-4.069$, $t_{\frac{\alpha}{2},n-2}=t_{0.95,10}=1.812$ e $\sqrt{\widehat\sigma^2_{\widehat\beta_0}}=0.323$.
Assim:

IC($\beta_0$, 0.9)=$[-4.069-1.812*0.323,-4.069+1.812*0.323]=[-4.654,-3.484]$

Agora,

IC($\beta_1$, 0.9)=$\widehat\beta_1 \pm t_{\frac{\alpha}{2},n-2}\sqrt{\widehat\sigma^2_{\widehat\beta_1}}$ com $\widehat\beta_0=1.7025$, $t_{\frac{1+\alpha}{2},n-2}=t_{0.95,10}=1.812$ e $\sqrt{\widehat\sigma^2_{\widehat\beta_0}}=0.0407$.
Assim:

IC($\beta_0$, 0.9)=$[1.7025-1.812*0.0407,1.7025-1.812*0.0407]=[1.628,1.776]$

Agora,

IC($\sigma^2$, 0.9)=$(\frac{\widehat\sigma^2(n-2)}{\chi^2_{\frac{1+\alpha}{2},n-2}},\frac{\widehat\sigma^2(n-2)}{\chi^2_{\frac{1-\alpha}{2},n-2}})=(\frac{1.251*10}{18.307},\frac{1.251*10}{3.9402})=(0.6835,3.1758)$

(d) Encontre C e c da hipótese linear geral $H_0 : C\beta = c$ contra $H_1 : C\beta \neq c$ e faça o teste considerando 5% de significância estatística nos seguintes casos:
$$(I)=\left\{ \begin{array}{ll}
H_0:\frac{1}{2}\beta_0 =-\frac{5}{4}\beta_1 \\ 
H_1:\frac{1}{2}\beta_0 \neq -\frac{5}{4}\beta_1  \end{array} \right.\ $$ 
$$(II)=\left\{ \begin{array}{ll}
H_0:\beta_0 =\beta_1=0 \\ 
H_1:\beta_0 = \beta_1 \neq 0  \end{array} \right.\ $$ 
$$(III)=\left\{ \begin{array}{ll}
H_0:\frac{\beta_0}{\beta_1} =3 \\ 
H_1:\frac{\beta_0}{\beta_1} \neq 3  \end{array} \right.\ $$
$$(IV)=\left\{ \begin{array}{ll}
H_0:\begin{pmatrix} \beta_0 +\frac{5}{2}\beta_1 \\ \beta_1 - \beta_0 \end{pmatrix} = \begin{pmatrix} 0 \\ 6 \end{pmatrix} \\ 
H_1:\begin{pmatrix} \beta_0 +\frac{5}{2}\beta_1 \\ \beta_1 - \beta_0 \end{pmatrix}  \neq \begin{pmatrix} 0 \\ 6 \end{pmatrix} \end{array} \right.\ $$

### Resolução

```{r echo=FALSE}
#H_0: 1/2B0 + 5/4B1 = 0
C0 <- matrix(c(1/2,5/4),1,2) # Matriz C
c0 <- 0 # Vetor c
f <- F(C0, c0, beta.MQ, sigma2.hat, length(Y)) # estatística F e o p-valor

#H_0: B0 = B1 = 1
C0 <- matrix(c(1,0,0,1),2,2) # Matriz C
c0 <- c(0,0) # Vetor c
f <- F(C0, c0, beta.MQ, sigma2.hat, length(Y)) # estatística F e o p-valor

#H_0: B0/B1 = 3
C0 <- matrix(c(1,-3),1,2) # Matriz C
c0 <- 0 # Vetor c
f <- F(C0, c0, beta.MQ, sigma2.hat, length(Y)) # estatística F e o p-valor

#H_0: B0 + 5/2B1 = 0 B1-B0=6
C0 <- matrix(c(1,-1,5/2,1),2,2) # Matrz C
c0 <- matrix(c(0,6),2,1) # Matriz c
f <- F(C0, c0, beta.MQ, sigma2.hat, length(Y)) # estatística F e o p-valor

```


Para realizar o teste de hipótese *(I)* a estatística a ser utilizada é a mesma do exercício 1 item d, que é: $$F_{\widehat\beta,C,c}=\frac{(C\widehat\beta-c)^T[C(X^TX)^{-1}C^T]^{-1}(C\widehat\beta-c)}{k\widehat\sigma^2}$$ onde $C= \begin{pmatrix} \frac{1}{2} & \frac{5}{4} \end{pmatrix}$, $c=0$, $k=1$, $\widehat\beta=\begin{pmatrix} -4.069\\ 1.7025 \end{pmatrix}$ e $\widehat\sigma^2=1.2513$ (estimativa não viciada para $\widehat\sigma^2$)
Assim, temos que:
$$F_{\widehat\beta,C,c}^{obs}=0.3055$$ e seu valor-*p*$=\mathbb{P}(F_{k,n-2} > F_{\widehat\beta,C,c}^{obs}) = \mathbb{P}(F_{1,10} > F_{\widehat\beta,C,c}^{obs})=0.592$. Logo temos evidencias estatísticas para NÃO rejeitar a hipótese nula a um nível de significância de 5%.

Para realizar o teste de hipótese *(II)* a estatística a ser utilizada é a mesma do exercício anterior onde $C= \begin{pmatrix} 1 & 0 \\ 0 & 1 \end{pmatrix}$, $c=\begin{pmatrix}  0 & 0 \end{pmatrix}$, $k=2$, $\widehat\beta=\begin{pmatrix} -4.069\\ 1.7025 \end{pmatrix}$ e $\widehat\sigma^2=1.2513$ (estimativa não viciada para $\widehat\sigma^2$)
Assim, temos que:
$$F_{\widehat\beta,C,c}^{obs}=952.677$$ e seu valor-*p*$=\mathbb{P}(F_{k,n-2} > F_{\widehat\beta,C,c}^{obs}) = \mathbb{P}(F_{1,10} > F_{\widehat\beta,C,c}^{obs})=8.879*10^{-12}<0.0001$. Logo temos evidencias estatísticas para rejeitar a hipótese nula a um nível de significância de 5%.

Para realizar o teste de hipótese *(III)* a estatística a ser utilizada é a mesma do exercício anterior onde $C= \begin{pmatrix} 1 & -3 \end{pmatrix}$, $c=0$, $k=1$, $\widehat\beta=\begin{pmatrix} -4.069\\ 1.7025 \end{pmatrix}$ e $\widehat\sigma^2=1.2513$ (estimativa não viciada para $\widehat\sigma^2$)
Assim, temos que:
$$F_{\widehat\beta,C,c}^{obs}=706.395$$ e seu valor-*p*$=\mathbb{P}(F_{k,n-2} > F_{\widehat\beta,C,c}^{obs}) = \mathbb{P}(F_{1,10} > F_{\widehat\beta,C,c}^{obs})=1.311*10^{-10}<0.0001$. Logo temos evidencias estatísticas para rejeitar a hipótese nula a um nível de significância de 5%.

Para realizar o teste de hipótese *(IV)* a estatística a ser utilizada é a mesma do exercício anterior onde $C= \begin{pmatrix} 1 & \frac{5}{2} \\ -1 & 1 \end{pmatrix}$, $c=\begin{pmatrix}  0 \\ 6 \end{pmatrix}$, $k=2$, $\widehat\beta=\begin{pmatrix} -4.069\\ 1.7025 \end{pmatrix}$ e $\widehat\sigma^2=1.2513$ (estimativa não viciada para $\widehat\sigma^2$)
Assim, temos que:
$$F_{\widehat\beta,C,c}^{obs}=0.266$$ e seu valor-*p*$=\mathbb{P}(F_{k,n-2} > F_{\widehat\beta,C,c}^{obs}) = \mathbb{P}(F_{1,10} > F_{\widehat\beta,C,c}^{obs})=0.771$. Logo temos evidencias estatísticas para NÃO rejeitar a hipótese nula a um nível de significância de 5%.

# Exercício 3

Considere $x_1,...,x_{12}$ da Tabela 1 fixos e simule $N = 1000$ conjuntos de dados de tamanho $n = 12$ segundo a equação $Y_i = -4+ \frac{8}{5}x_i + e_i$, com $e_{i} \overset{iid}{\sim} N(0,2)$ Para cada conjunto de dados simulado, estime $\beta_0$, $\beta_1$ e $\sigma^2$, calcule seus respectivos intervalos de confiança considerando um coeficiente de confiança de 97,5% e verifique se estes contém os verdadeiros valores dos parâmetros. Apresente a proporção dos intervalos que você obteve que contêm os verdadeiros valores e o algoritmo utilizado.

### Resolução

```{r }
N <- 1000 # Número de simulações
n <- length(Y)  # tamanho da amostra
V <- solve(t(X)%*%X) # (X'X)-¹
D <- V%*%t(X) # (X'X)-¹*X'
gamma <- 0.975 # Confiança do intervalo

c <- qt((1+gamma)/2,10) # Calculo do quartil da t-student com gl=10

g1 <- qchisq((1-gamma)/2,10) # Calculo do quartil da X² com gl=10
g2 <- qchisq(((1+gamma)/2),10) # Calculo do quartil da X² com gl=10

# Matrizes para armazenar os IC's
b0 <- matrix(NA,N,2)
b1 <- matrix(NA,N,2)
s2 <- matrix(NA,N,2)

for (i in 1:N){
  erro <- rnorm(n,0,sqrt(2)) # erro simulado com distribuição N(0,2) e n=12
  yy <- cbind(-4 + (8/5)*x + erro) # vetor coluna de Y simulados dado que os o vetor x está fixo
  beta.S <- D%*%yy # vetor coluna de simuações de beta0 e beta1
  sigma2.hatS <- as.numeric(t(yy)%*%(diag(n) - X%*%D)%*%yy/(n-2)) # vetor de simuações de sigma²
  Matrix.cov <- sigma2.hatS*V # Matriz de covariâncias
  b0[i,] <- c(beta.S[1] -c*sqrt(Matrix.cov[1,1]), beta.S[1]+c*sqrt(Matrix.cov[1,1])) # IC p/ B0
  b1[i,] <- c(beta.S[2] -c*sqrt(Matrix.cov[2,2]), beta.S[2]+c*sqrt(Matrix.cov[2,2])) # IC p/ B1
  s2[i,] <- c(sigma2.hatS*(n-2)/g2,sigma2.hatS*(n-2)/g1) # IC p/ sigma²
}

# Verifica se o verdadeiro valor está nos intervalos
aa <- ifelse(b0[,1]<= -4 & b0[,2] >= -4 ,1,0)
bb <- ifelse(b1[,1]<= 8/5 & b1[,2] >= 8/5 ,1,0)
ss <- ifelse(s2[,1]<= 2 & s2[,2] >= 2 ,1,0)

# Junta a variaável binária com a matriz de IC's
b0 <- cbind(b0,aa)
b1 <- cbind(b1,bb)
ss <- cbind(s2,ss)

# Proporção dos IC's que tem o verdadeiro valor de B0=-4
mean(b0[,3])

# Proporção dos IC's que tem o verdadeiro valor de B1=8/5
mean(b1[,3])

# Proporção dos IC's que tem o verdadeiro valor de sigma^2=2
mean(ss[,3])

```

